【裁判字號】    95,台上,1314
【裁判日期】    950622
【裁判案由】    返還不當得利等
【裁判全文】
最高法院民事判決            九十五年度台上字第一三一四號
    上  訴  人  台灣東急運通股份有限公司
    法定代理人  甲    ○
    訴訟代理人  謝 宗 翰律師
    被 上訴 人  ——株式會社
               VANTEC.
               【原名東急—株式會社（TOKYU AIR
                CARGO C.
                          -1.
    法定代理人  乙○○○
    訴訟代理人  陳 和 貴律師
                鍾 文 岳律師
                郭 家 君律師
上列當事人間請求返還不當得利等事件，上訴人對於中華民國九
十四年一月十四日台灣高等法院第二審判決（九十三年度上字第
四九六號），提起上訴，本院判決如下：
    主  文
上訴駁回。
第三審訴訟費用由上訴人負擔。
    理  由
本件被上訴人「東急—株式會社」已於民國九十四年二
月一日起更名為「——株式會社
」，經被上訴人具狀陳報，並提出履歷事項全部證明書為憑，核
無不合，應逕列變更後之名稱為被上訴人，先予敘明。
其次，被上訴人主張：伊於八十九年七月十一日因作業疏失，將
本應匯付訴外人通捷國際運通股份有限公司（下稱通捷公司）之
美金十一萬一千九百八十二元零二分（下稱系爭匯款），誤匯入
上訴人設於日本東海銀行台北分行之帳戶內。伊發覺錯誤後，旋
於同月十九日函請上訴人返還該匯款，未獲置理。上開匯款原屬
伊所有，上訴人持有係欠缺法律上原因，爰依民法第一百七十九
條不當得利規定，求為命上訴人返還美金五萬八千七百八十一元
八角五分（原判決記載為五萬八千七百八十一「點八五」元），
並自八十九年七月二十日起加計法定遲延利息之判決（被上訴人
於第一審請求共同被告甲○（即上訴人之法定代理人）連帶給付
部分，業經第一審判決被上訴人敗訴確定。又被上訴人併依民法
第一百八十四條侵權行為法律關係為請求部分，經第一審認定為
無據後，被上訴人於原審未再為該法律關係之主張。另被上訴人
原請求及經第一審判決上訴人應返還美金十一萬一千九百八十二
元零二分本息，惟其中逾美金五萬八千七百八十一元八角五分本
息部分，已由原審判決駁回被上訴人之訴確定，均不在本院審理
範圍）。
上訴人則以：伊原為被上訴人之海外投資公司，與被上訴人之各
國分公司彼此代收貨物及運費，並統一與被上訴人定期結算。截
至八十八年底，被上訴人尚有如第一審判決附表（下稱附表）所
示代收運費共美金四十六萬五千七百四十四元三角八分及新台幣
六十萬七千四百五十三元未返還予伊。嗣被上訴人僅返還部分款
項，仍欠伊美金本金十三萬七千二百八十二元六角七分、新台幣
二萬七千五百元、及因未如期將當月款項於次月支付所生之遲延
利息。伊受領被上訴人於八十九年七月十一日匯付系爭匯款供償
還積欠伊之部分債務，即具有法律上原因，非不當得利等語，資
為抗辯。
原審斟酌全辯論意旨及調查證據之結果，以：上訴人不爭執其於
八十九年七月十一日收受被上訴人匯交之系爭匯款。依訴外人通
捷公司之請款單所示，通捷公司向被上訴人請款之金額合計適為
美金十一萬一千九百八十二元零二分，而上訴人與被上訴人間並
無金額恰為美金十一萬一千九百八十二元零二分之債權債務關係
存在；參諸通捷公司之英文簡稱為TWT ，與上訴人公司之英文簡
稱TTW ，甚為相似；若非匯款對象錯誤，被上訴人應無匯付金額
具體至小數點下一位，且與兩造間債權債務金額無關之款項與上
訴人之理，足認系爭匯款係被上訴人針對通捷公司之請款而誤匯
至上訴人帳戶者。綜觀兩造間來往電子郵件及匯款證明、對帳單
等文件，固知兩造間已就付款清單確認完畢，達成該部分之結算
，被上訴人並據以先後匯款付與上訴人，然就未達成合意而保留
之多筆債權債務，雙方既未結算完畢，兩造間即尚有該部分債權
債務關係存在。經逐筆查對附表所示帳款，被上訴人應給付上訴
人之帳款額為新台幣五十七萬九千九百五十三元及美金三十八萬
六千零四十九元九角六分，扣除被上訴人已給付金額，仍欠上訴
人美金五萬三千二百元三角五分。是上訴人因被上訴人錯誤匯款
所受美金十一萬一千九百八十二元零二分之不當利益，於扣除被
上訴人積欠上訴人之美金五萬三千二百元三角五分後，就其餘額
美金五萬八千七百八十一元八角五分本息之不當得利，始應返還
於被上訴人。為原審心證之所由得，並說明兩造其餘攻擊防禦方
法無庸逐一論述之理由，因而就被上訴人請求返還美金五萬八千
七百八十一元八角五分本息部分，維持第一審所為被上訴人勝訴
之判決，駁回上訴人之上訴，經核於法洵無違誤。
按關於不當得利而生之債，依事實發生地法，涉外民事法律適用
法第八條定有明文。查被上訴人係依日本國法律所設立之公司，
其起訴請求上訴人返還不當得利，為涉外民事事件。依被上訴人
主張其誤將款項匯入我國境內上訴人開立之日本東海銀行台北分
行帳戶內，上訴人拒絕返還不當得利之事實，其發生地係在台灣
，衡之前揭規定，即應適用我國民法，原法院適用我國民法為審
斷，尚無不合。另原判決已認定系爭匯款係被上訴人錯誤匯入上
訴人帳戶，上訴人因此受有美金十一萬一千九百八十二元零二分
之不當利得，而上訴人於原審言詞辯論時明確陳明被上訴人係以
系爭匯款清償部分欠款，上訴人並非主張抵銷等語置辯（原審卷
一三二頁），則上訴人之「未結算」款債權自無從逕與系爭不當
得利債務扣抵，原判決就上訴人所爭執兩造間未結算完畢之債權
債務金額之審認（包括上訴人上訴本院之理由狀內指摘之附表編
號二、七所示帳款扣除不當及遲延利息債權未予計算部分），即
不影響被上訴人請求上訴人返還不當得利金額之判斷。原審為上
訴人敗訴之判決，並無不當，應予維持。上訴意旨，徒就原審取
捨證據、認定事實之職權行使，暨其他贅述之意見，指摘原判決
為違背法令，聲明廢棄，非有理由。
據上論結，本件上訴為無理由。依民事訴訟法第四百八十一條、
第四百四十九條第一項、第七十八條，判決如主文。
中    華    民    國  九十五  年    六    月  二十二  日
                      最高法院民事第四庭
                          審判長法官  蘇  茂  秋
                                法官  蘇  達  志
                                法官  陳  碧  玉
                                法官  王  仁  貴
                                法官  劉  靜  嫻
      本件正本證明與原本無異
                                      書  記  官
中    華    民    國  九十五  年    七    月    五    日
                                                      J


司法院資訊處製作；財團法人民間司法改革基金會備份。
